【裁判字號】    90,簡上,67
【裁判日期】    901031
【裁判案由】    履行契約
【裁判全文】
臺灣雲林地方法院民事判決    九十年度簡上字第六七號
    上  訴  人  乙○○
    被  上訴人  甲○
右當事人間請求履行契約事件，上訴人對於中華民國九十年七月二十七日本院虎尾
簡易庭九十年度虎簡字第一一五號第一審判決提起上訴，本院判決如左：
    主      文
上訴駁回。
第二審訴訟費用由上訴人負擔。
    事      實
上訴人聲明：原判決廢棄。被上訴人應將坐落雲林縣土庫鎮○○段六九八號土地面積
０．一八四五公頃（下稱系爭土地）之應有部分一萬分之六六二，移轉登記予上訴人
指定登記之陳清山。被上訴人聲明：駁回上訴。兩造之陳述與第一審判決記載相同者
，予以引用外，上訴人補陳略稱：兩造訂定系爭土地買賣契約時，因斯時法律禁止農
地分割及移轉共有之情，遂於系爭買賣契約第十四條為特約約定，觀之該條文記載文
義雖僅於系爭土地得分割移轉為單獨所有始得請求移轉登記，而未記載得請求共有之
情，然有關兩造訂定買賣契約所重者乃為雙方互以價金及物權為對償，目的在互為交
換取得經濟利益，僅因未預知之偶發事項即法令業已修正農地得許所有權人共有之情
，而無從預為約定，乃屬未經意思表示之疏漏，則據最高法院十九年度上字第五八號
、三十九年度台上字第一０五三號判例可知，應探求兩造訂約時之真意，今兩造既合
意被上訴人以系爭土地交換，取得價金以供支配，而由上訴人取得系爭土地等情，則
苟彼等二人得預知上揭情事，自會合意訂定系爭土地所有權之應有部分得移轉為共有
時，被上訴人即應履行移轉登記義務，是據兩造訂定契約目的以觀，被上訴人自應履
行移轉登記義務等語。
    理      由
一、原審駁回上訴人之訴及假執行之聲請。原審斟酌全辯論意旨及調查證據之結果，
    以：上訴人主張兩造就系爭土地面積一厘二毛六糸部分買賣之事實，業據其提出
    土地登記簿謄本、不動產土地買賣預約契約書各乙份為證，復為被上訴人所不爭
    執，堪信為真實，是本件所應審究者為上訴人得否依該買賣契約訴請被上訴人移
    轉系爭土地面積一厘二毛六糸予訴外人陳清山。觀之系爭土地買賣契約第十四條
    約定：「該地現在不能分割，此次尚未辦理移轉登記，故待政令修改能得分割登
    記時，賣主（按為被上訴人）要即時申請分割，將出賣之面積辦理移轉與買主（
    按為上訴人）將出賣之面積辦理移轉與買主，絕不得刁難，該費用一切由賣主負
    擔」等文可知，兩造於締約當時業已預期於系爭土地不能給付（即耕地不得分割
    及移轉為共有）之情形除去後為給付之意思表示合致存在，則據民法第二百四十
    六條第一項前段規定，應認該買賣契約有效，被上訴人即應本於出賣人之地位依
    約履行移轉登記義務，然據上揭第十四條約定，兩造於締約時即已合意以法令允
    許系爭土地得分割為停止條件，俟此一條例成就時，始將上訴人購得部分土地辦
    理移轉登記，並由被上訴人負擔移轉登記費用至為彰明，而依農業發展條例第十
    六條規定，本件上訴人購得部分土地面積乃為０．０一二二二二公頃，顯未達該
    條規定零點二五公頃之最小分割面積，核無同條但書所列各款情形，是兩造約定
    之上開停止條件尚未成就，則上訴人依兩造買賣契約之法律關係訴請被上訴人履
    行移轉登記義務，於法即有未合，而為上訴人敗訴之判決，核於法委無違誤。
二、上訴意旨另以首揭情詞置辯，然按解釋契約，固須探求當事人立約時之真意，不
    能拘泥於契約之文字，但契約文字業已表示當事人真意，無須別事探求者，即不
    得反捨契約文字而更為曲解，最高法院十七年度上字第一一一八號判例可資參照
    。本件被上訴人抗辯稱兩造訂約時業已約定俟法令修正得分割時，伊才履行移轉
    登記義務等語，復觀之卷附不動產土地買賣預約契約書第十四條約定：「特約事
    項：該地現在不能分割，此次尚未辦理移轉登記，故待政令修改能得『分割登記
    』時，賣主（按為被上訴人）要即時申請分割，將出賣之面積辦理移轉與買主（
    按為上訴人）將出賣之面積辦理移轉與買主，絕不得刁難，該費用一切由賣主負
    擔」等文，且參之本件兩造於訂定系爭土地買賣契約書之時，乃係委託由土地登
    記專業代理人王青松代為擬定雙方權利義務事項，並經兩造相互磋商合意始訂定
    該契約之情，足認被上訴人抗辯稱兩造於締約當時業已合意俟法令得分割時始負
    移轉登記義務之情應為可採，而無上訴人所稱兩造係疏漏系爭土地苟法令修正得
    移轉共有之時，被上訴人亦應負移轉登記義務之意思表示等情，揆之上揭判例意
    旨，兩造既於契約合意明定以法令允許系爭土地得分割為被上訴人履行移轉登記
    義務之停止條件，自無須再探求其他情事，曲解兩造訂約時之真意，而有關系爭
    土地中上訴人購得部分面積依現行法令規定乃屬不得分割之情形，業如上述，則
    本件被上訴人履行移轉登記義務之停止條件尚未成就，上訴人自不得持此買賣契
    約訴請被上訴人履行如訴之聲明所示之判決，是上訴人所辯不足採信，故上訴人
    以上述理由指摘原判決不當，求予廢棄原判決。被上訴人應將系爭土地之應有部
    分一萬分之六六二，移轉登記予上訴人指定登記之陳清山，為無理由，應予駁回
    。
三、本件上訴為無理由，依民事訴訟法第四百三十六條之一第三項、第四百四十九條
    第一項、第七十八條，判決如主文。
中      華      民      國    九十    年      十      月      三十一    日
                                  臺灣雲林地方法院民事第二庭
~B審判長法官  陳宏卿
~B法      官  陳婉玉
~B法      官  陳秋如
右為正本係照原本作成。
本件不得上訴。
中      華      民      國    九十    年      十      月      三十一    日
~B法院書記官  廖錦棟


司法院資訊處製作；財團法人民間司法改革基金會備份。
